最高法院刑事判決　　　　　　　　　　　　　　　八十七年度台上字第二三四二號
　　上　 訴　 人　台灣高等法院檢察署檢察官
　　上訴人即被告　丙○○
　　被　　　　告　甲○○
　　　　　　　　　乙○○
右上訴人等因被告等殺人案件，不服台灣高等法院中華民國八十七年三月十日第二審
更審判決（八十六年度重上更(九)字第一○四號，起訴案號：台灣台北地方法院檢察署
七十九年度偵字第六五○九、七四三九、八四○四號），提起上訴，本院判決如左：
    主  文
原判決撤銷，發回台灣高等法院。
    理  由
本件原判決認定被告甲○○曾因違反槍彈藥刀械管制條例案件，經法院判處有期徒
刑一年確定，於民國七十四年六月十六日執行完畢。七十九年一月間，甲○○與洪三
賢（已於八十四年一月十三日病故，經判決公訴不受理確定）及上訴人即被告丙○○
，應舊識陳泳禎之邀，共赴嘉義縣東石鄉為鄉長候選人助選，抵達後因甲○○與陳泳
禎支持之對象不同而生嫌隙，甲○○等人當即北返，日後甲○○得知陳泳禎對外傳言
其向候選人索得新台幣（下同）五十萬元，認陳泳禎蓄意中傷，更增不滿，復因借槍
不還及同年舊曆年間之賭博糾紛又結怨，於七十九年三月三十一日上午一時三十分，
陳泳禎邀宴自高雄北上之友人劉瑞政、張瀛仁與綽號「大胖」之林國偉一起在台北市
金鑽石酒店喝酒，甲○○自林國偉處得知後，攜同陳莊秀枝（現改名為莊凱婷）及被
告乙○○前往聚飲，又轉至星象酒店續飲，席間，陳泳禎與林國偉言詞齟齬，甲○○
囑乙○○以電話通知丙○○、洪三賢二人攜帶槍枝前來，以防發生事端，蔡、洪二人
乃依其所囑攜帶共同未經許可無故持有之美製貝瑞塔式○點二二吋手槍（內裝子彈二
顆）及西班牙Ｓ‧Ａ廠製九ＭＭ手槍（內裝子彈一顆）各一支、中共黑星七點六二Ｍ
Ｍ手槍二支（亦各裝子彈七顆，槍號分別為Ｐ○三及一○一四三九）及另二支七點六
二ＭＭ手槍（內亦裝子彈各二顆）（甲○○、丙○○、乙○○違反槍彈藥刀械管制
條例部分均已判刑確定）前來，以備萬一。抵達後，二人因與陳泳禎有前嫌而對陳泳
禎之招呼相應不理，林國偉對陳泳禎亦有不快，憤而離席。同日上午三時許，陳泳禎
又邀約劉瑞政、張瀛仁、甲○○、丙○○、洪三賢、乙○○、陳莊秀枝等人，前往台
北市○○路一八五號劉捷明、楊淑雅二人共同經營之紫禁城卡拉ＯＫ店續飲，席間陳
泳禎表示要找不在場之林國偉算帳，邀甲○○相助，甲○○以雙方皆為舊識實不必如
此，而未應允，陳泳禎即對甲○○不滿，丙○○見陳泳禎態度囂張，乃趁甲○○如廁
之際尾隨跟入，並作手槍之手勢向甲○○表示，意欲殺掉陳泳禎，甲○○因在小便，
遂告以等一下再說，惟此時甲○○已知丙○○有殺害陳泳禎之意，至同日上午四時三
十分許，陳泳禎一再懇求而見甲○○仍無意襄助，即拍桌斥責甲○○不夠朋友，甲○
○至此已忍無可忍，頓萌殺機，乃使以眼色示意丙○○等人下手槍殺陳泳禎，丙○○
隨即將洪三賢、乙○○叫至廁所內準備槍彈，並告知甲○○指示，四人遂基於共同殺
人之決意，欲殺害陳泳禎。又丙○○因飲酒間，見劉瑞政、張瀛仁言詞間偏袒陳泳禎
，且腰部均微凸，不時手按腰際，疑彼二人亦備有槍枝，怕槍殺陳泳禎時彼二人會助
陳泳禎，乃自行超出甲○○指示僅殺陳泳禎之犯意聯絡範圍，與洪三賢、乙○○共同
自行決定連同劉瑞政、張瀛仁一併槍殺，並推由乙○○持西班牙Ｓ‧Ａ廠製九ＭＭ手
槍控場，謀議既定，三人由廁所出來，丙○○、洪三賢分持中共黑星七點六二ＭＭ手
槍各一支（槍號分別為一○一四三九及ＰＯ３）及分持另七點六二ＭＭ手槍各一支，
共同持槍朝陳泳禎、劉瑞政、張瀛仁三人射擊，丙○○射擊陳泳禎時，明知劉捷明坐
在陳泳禎左側亦有可能中彈，朝其方向開槍亦足以將劉捷明殺死，而此並不違背其本
意，果亦擊中坐在陳泳禎左側之劉捷明，造成陳泳禎下頦部、左後上頭部、左手背等
處中彈（計被射中三槍）顱內出血；劉捷明前頸部中彈（計被射一槍），此時洪三賢
亦開槍射殺劉瑞政、張瀛仁，致劉瑞政眉間中彈（計被射中一槍）顱內出血，張瀛仁
右前額、左手腕、右鼠蹊部、左耳垂前側等處中彈（計被射中四槍）顱內出血，以上
陳泳禎、劉瑞政、張瀛仁三人均當場死亡，劉捷明則因前頸部中彈，經在場之楊淑雅
送醫急救，引起胸腔內出血，不治死亡，甲○○、丙○○、洪三賢、乙○○於案發後
即相率逃離。嗣甲○○於七十九年五月七日下午六時許，在台北縣板橋市○○路○段
一○六巷十二弄內，為警逮獲，並循線於同日晚上八時五分許，在台北市○○路○段
七十四巷四十五弄一號二樓，逮獲其餘三人，並扣得上開犯罪用之西班牙Ｓ‧Ａ廠製
九ＭＭ手槍一支、中共黑星七點六二ＭＭ手槍二支（槍號一○一四三九，Ｐ○三）、
九ＭＭ子彈一顆、七點六二ＭＭ子彈七顆（送鑑定時已耗失）等情。因將第一審關於
甲○○、丙○○、乙○○殺人部分之判決撤銷，改判分別論處共同殺人罪刑（甲○○
為累犯，處無期徒刑，褫奪公權終身，減為有期徒刑十五年，褫奪公權十年。丙○○
處死刑，褫奪公權終身。乙○○處有期徒刑十五年，褫奪公權十年），固非無見。
惟查：(一)、犯罪事實應依證據認定，有罪之判決書，應於理由內記載認定犯罪事實所
憑之證據及其認定之理由。所謂證據，舉凡犯罪行為之實施及態樣，與適用法律有關
之一切證據，均應詳為記載，否則即有理由不備之違法。原判決事實欄記載丙○○與
洪三賢、乙○○共同決定連同劉瑞政、張瀛仁一併槍殺，而論以共同正犯。理由三則
謂上開事實「已據丙○○供明如前述」。但查原判決理由一、二並無記載丙○○有供
承該事實之文句，此外又未說明憑以認定該事實之證據及其認定之理由，難謂無理由
不備之違法。(二)、有罪之判決書，應將法院依職權認定之犯罪事實，翔記於事實欄，
始足為判斷其適用法律當否之依據。倘若事實欄無此記載，而理由加以說明，則判決
理由失其依據，其判決當然為違背法令。原判決理由內雖說明被告乙○○有持槍控場
鎮勢之犯行，而論以共同正犯。然原判決事實欄僅記載丙○○、洪三賢等推由乙○○
持槍控場，謀議既定，三人由廁所出來，丙○○、洪三賢即分持手槍射殺被害人，嗣
即相率逃離等情。並未記載乙○○自廁所出來後，於丙○○、洪三賢殺人時，有如何
持槍控場之事實。本院無從為其適用法律當否之判斷，自有可議。(三)、科刑之判決書
，其理由之說明與事實記載或卷內證據資料不相符合，即屬判決理由矛盾，按諸刑事
訴訟法第三百七十九條第十四款後段規定，其判決當然為違背法令。原判決事實欄記
載洪三賢持槍號Ｐ○三之中共黑星七‧六二ＭＭ手槍及另七‧六二ＭＭ手槍各一把行
兇，二把槍內依序有七顆及二顆子彈。理由內並說明Ｐ○三號手槍僅射擊二發。然原
判決既認定洪三賢槍殺劉瑞政、張瀛仁二人，劉瑞政被射中一槍，張瀛仁被射中四槍
，則洪三賢至少應射擊五發子彈，扣除Ｐ○三號之二發，另一把七‧六二ＭＭ手槍應
射擊三發，然依原判決事實欄所載另一把七‧六二ＭＭ手槍僅裝二顆子彈，足見原判
決事實之記載與理由之說明不盡相符，已有未合。究竟事發時上開手槍是否僅有裝二
顆子彈﹖抑Ｐ○三號手槍不只射擊二發，僅射擊後，部分彈頭、彈殼未查扣﹖原審未
詳查釐清，亦有未洽。(四)、原判決理由五依內政部警政署刑事警察局七十九年六月十
四日刑鑑字第二三四四四號鑑驗通知書認Ｐ○三號手槍試射之彈殼與命案現場尋獲編
號三、六之彈殼紋線合。惟原判決理由六又謂Ｐ○三號手槍之彈殼係與命案現場尋
獲編號１、２、４、５、７之彈殼紋線合云云。其先後說明顯屬不一，而未予釐清
，亦有可議。(五)、有罪之判決書，對於被告有利之證據不採納者，應說明其理由，否
則即有理由不備之違法。證人楊淑雅於審理中翻異前詞，改稱未看見甲○○「使以眼
色」暗示丙○○殺人云云（見重上更(二)字卷第五五、五六頁、重上更(五)字卷第一六三
頁、重上更(八)字卷第四六、四七、四八頁、重上更(九)字卷第九一、九二頁）。原審對
上開有利甲○○之證據不予採信，未於判決理由內說明其理由，有理由欠備之可議。
(六)、原判決理由二所引證人楊淑雅稱：「被告甲○○最後因被害人拍桌斥責，乃示意
被告丙○○下手殺陳泳禎，被告丙○○與洪三賢、乙○○進入廁所，隨後出來開槍射
殺被害人陳泳禎、劉瑞政、張瀛仁」等語，查係其在檢察官偵查中之證詞（見偵字第
六五○九號卷第二六七頁），並非警訊中之證言，原判決理由二謂上述證言筆錄附警
卷第四十頁反面，與卷證不符，亦有未當。(七)、修正刑事訴訟法第九十五條規定，訊
問被告應先告知下列事項：一犯罪嫌疑及所犯所有罪名，罪名經告知後，認為應變更
者，應再告知。二得保持緘默，無須違背自己之意思而為陳述。三得選任辯護人。四
得請求調查有利之證據。本件原審於訊問被告時，並未踐行上開程序，有其訊問及審
判筆錄可按，難認無瑕，且於判決之結果非無影響，自屬於法有違。上開(一)、(二)、(五)
、(六)項之違誤，本院上次發回意旨已予指明，原審仍未為詳查、說明，致其缺失仍未
補正，本院無從據以裁判定讞。上訴意旨指摘原判決違背法令，尚非全無理由，應認
仍有發回更審之原因。又原判決認甲○○、乙○○被訴殺害劉捷明尚屬不能證明而不
另為無罪諭知部分，基於審判不可分原則，應併予發回。
據上論結，應依刑事訴訟法第三百九十七條、第四百零一條，判決如主文。
中      華      民      國    八十七    年      七      月      九      日
                              最高法院刑事第七庭
                                  審判長法官  董  明  霈
                                        法官  丁  錦  清
                                        法官  賴  忠  星
                                        法官  林  茂  雄
                                        法官  王  居  財
      右正本證明與原本無異
                                              書  記  官
中      華      民      國    八十七    年      七      月     十四     日
